【裁判字號】    99,訴,1078
【裁判日期】    990831
【裁判案由】    塗銷所有權移轉登記
【裁判全文】
臺灣高雄地方法院民事判決              99年度訴字第1078號
原      告  台新國際商業銀行股份有限公司
法定代理人  甲○○
訴訟代理人  乙○○
被      告  戊○○
訴訟代理人  丁○○
被      告  己○○○
上列當事人間請求塗銷所有權移轉登記事件，本院於民國99年8
月24日言詞辯論終結，判決如下：
    主  文
原告之訴駁回。
訴訟費用由原告負擔。
    事實及理由
一、原告主張：被告己○○○於民國93年2 月間向伊申辦汽車貸
    款、信用卡、通信貸款、信用貸款等4 種貸款，截至99年3
    月2 日止計積欠新台幣（下同）1,066,454 元未還，屢經伊
    追索未果。詎被告己○○○竟於94年4 月21日將其名下所有
    坐落高雄縣鳳山市○○○段173 地號土地及其上7027建號即
    高雄縣鳳山市○○路165 之3 號8 樓房屋（下稱系爭房地）
    無償贈與其外甥即被告戊○○，並於同年5 月9 日辦理移轉
    登記完畢，被告己○○○並因此陷於無資力狀態而損及原告
    之債權，為此爰依民法第244 條第1 項之規定，提起本件訴
    訟。並聲明：(一)、被告己○○○於94年4 月21日將系爭房地
    贈與被告戊○○之債權及物權行為均撤銷；(二)、被告戊○○
    應將系爭房地於94年5 月9 日經鳳山市地政事務所所為之所
    有權移轉登記塗銷。
二、被告之答辯：
(一)、被告己○○○部分：系爭房地係伊之胞妹即訴外人丁○○所
    有，當初因被告戊○○尚年幼，故借用伊之名義登記，並約
    定迨被告戊○○年長之後，將系爭房地登記至被告戊○○名
    下，系爭房地本非伊所有，縱移轉予他人亦無損原告債權，
    原告請求為無理由等語置辯，並聲明：原告之訴駁回。
(二)、被告戊○○部分：系爭房地係伊之母親丁○○所有，因系爭
    房地於89年間遭拍賣，丁○○乃借用被告己○○○之名義標
    得系爭房地，系爭房地遂暫登記於被告己○○○名下，丁○○並請訴外人即代書丙○○代為撰寫同意書，由被告己○○○於同意書上簽名後交由丁○○收執，以資證明系爭房地確
    為丁○○所有，雙方並約定迨伊年長後再將系爭房地移轉登
    記至伊名下，嗣後亦均由丁○○按月繳納系爭房地之貸款本
    息，系爭房地本即非被告己○○○所有，被告己○○○依其
    與丁○○間之約定將系爭房地移轉予伊，自無損於原告之債
    權，原告主張並無理由等語，資為抗辯，並聲明：原告之訴
    駁回。
三、本件兩造不爭執事項及爭點：
(一)、不爭執事項：
 1、被告己○○○於93年2 月間向原告辦理汽車貸款、信用卡、
    通信貸款、信用貸款等4 種貸款，截至99年3 月2 日止尚積
    欠金額1,066,454 元。
 2、被告己○○○於94年5 月9 日將其名下之系爭房地以贈與為
    原因辦理所有權移轉登記予被告戊○○，並登記贈與發生日
    期為99年4 月21日。
(二)、爭點：
 1、系爭房地移轉登記予被告戊○○前，其實質所有權人為何人
    ？
 2、被告己○○○將系爭房地以贈與為原因移轉登記予被告戊○○，是否損及原告之債權？
四、茲就上開爭點，析述本院得心證之理由如下：
(一)、系爭房地移轉登記予被告戊○○前，其實質所有權人為何人
    ？
 1、被告己○○○於94年5 月9 日將其名下之系爭房地以贈與為
    原因辦理所有權移轉登記予被告戊○○，並登記贈與發生日
    期為99年4 月21日，有系爭房地登記謄本、異動索引資料及
    過戶登記資料在卷可參（見本院卷第12頁至第14頁、第158
    頁至第177 頁），且為兩造所不爭之事實，固堪認定系爭房
    地以贈與為原因移轉登記予被告戊○○前係登記為被告己○○○所有。惟被告抗辯丁○○方為系爭房地原先之實質所有
    權人，丁○○於89年間借用被告己○○○名義向執行法院拍
    定系爭房地並借用其名義登記為所有權人，嗣後系爭房地之
    貸款均由丁○○繳納完畢等語，並提出匯款單、台灣中小企
    業銀行股份有限公司（下稱台灣企銀）活期存款客戶交易明
    細表（見本院卷第26頁至第70頁）以及由代書丙○○代為撰
    寫、由被告己○○○簽名出具予丁○○收執之同意書：「本
    人己○○○之所有坐落於高雄縣鳳山市○○路165 之3 號8
    樓房屋1 棟（詳細標示如後），實乃吾妹黃丁○○資金購得
    ，而暫借本人之名登記於本人名下，故本棟房屋之所有權乃
    屬丁○○所有，其使用收益及處分一切由丁○○決定，且特
    立此同意書，日後有關本棟房屋之登記名義人由丁○○任意
    指定，恐口無憑，以此同意書為證。不動產標示：土地：高
    雄縣鳳山市○○○段173 地號H 棟8 樓，房屋：鳳山市○○
    路165 之3 號8 樓。此致丁○○。立書同意人：黃賽月」（
    見本院卷第26頁，下稱系爭同意書）為證；原告雖不否認系
    爭同意書係由被告己○○○所出具，然爭執系爭同意書所載
    內容之真實性，並主張該同意書係被告己○○○事後臨訟製
    作等語（見本院卷第190 頁）。
 2、經查，系爭房地於84年6 月16日以買賣為原因登記為丁○○
    所有，嗣於88年5 月間彰化商業銀行股份有限公司（下稱彰
    化銀行）以本院88年度促字第20002 號支付命令為執行名義
    （債務人為黃長福、丁○○，債權本金為1,951,253 元），
    向本院聲請就丁○○名下之系爭房地為強制執行，經本院以
    88年度執字第17681 號清償債務強制執行事件受理後，於89
    年5 月17日之拍賣程序中由丙○○代理被告己○○○標得系
    爭房地等情，有系爭建物異動索引資料附卷可憑（見本院卷
    第181-1 頁至第181-6 頁），並經本院依職權調取上開強制
    執行卷示核閱屬實。又證人丙○○於本院審理時證稱：我之
    前有從事代標房屋，丁○○透過朋友介紹認識我，請我幫她
    代標房屋，她前幾個月打電話給我，請我幫他作證，她有把
    我當初幫她寫的文件拿給我看，我看到文件後才想起當時我
    幫她寫這個文件及代標房屋的情形，因為該文件是我親筆所
    寫；本院88年度執字1768號強制執行卷所附投標書是我的字
    ，實際委託我的人是丁○○，是她來找我的，移轉登記也是
    我幫忙辦理的；當初丁○○就是拿系爭同意書給我看我才想
    起來我有幫他處理過這件事，這份同意書是我寫的，我印象
    中我投標的房子是用丁○○姐姐的名義登記，怕姐姐的子女
    有爭議以為是被告己○○○的房子，但是實際上資金是丁○○的，我印象中應該是這樣子，所以才會寫這份同意書，一
    般我的作業過程都是要見到本人我才會讓本人簽名，因為這
    件已經過很久了，現在在庭的被告己○○○我當初有沒有見
    過就我現在已經沒有印象了，但是我不會寫假的同意書等語
    甚詳（見本院卷第201 頁至第202 頁），所述核與被告前揭
    所辯相符，且與本院88年度執字第17681 號清償債務強制執
    行事件之拍定過程吻合，堪信其證詞應屬實在。再者，系爭
    房地於89年6 月16日以拍賣為原因登記為被告己○○○名下
    ，同日亦經設定抵押權予台灣企銀，嗣於94年10月25日因清
    償而塗銷抵押權等情，有系爭房地登記異動索引資料在卷可
    稽（見本院卷第12頁、第181-5 頁至第181-6 頁），堪認系
    爭房地投標款項有以向台灣企銀貸款支應；而關於系爭房地
    係由何人出資購得，被告戊○○抗辯系爭房地登記於被告己○○○名下期間之台灣企銀貸款均係由丁○○所繳納，且於
    94年間清償完畢等語（見本院卷第24頁反面），業據提出匯
    款單、台灣企銀活期存款客戶交易明細表為證（見本院卷第
    26頁至第70頁），查該貸款之匯款人為丁○○、被告戊○○
    及訴外人翁偉誠，並無以被告己○○○匯入款項扣繳之情，
    而翁偉誠係丁○○男友胞姐之子，亦據丁○○陳述在卷（見
    本院卷第190 頁），原告亦無法舉證上開繳納貸款資金實係
    被告己○○○所有，自堪信被告戊○○辯稱系爭房地之貸款
    均係由丁○○繳納乙情為真。據上事證交互參析，足認被告
    提出系爭同意書之內容確屬真正，自堪認定系爭房地係於84
    年間經丁○○買賣取得，嗣因丁○○積欠債務遭彰化銀行聲
    請強制執行，丁○○乃借用被告己○○○之名義標得系爭房
    地，並與被告己○○○約定暫將系爭房地登記於被告己○○○名下，嗣後被告己○○○須將系爭房地移轉登記予丁○○
    指示之人。從而，被告辯稱系爭房地移轉登記予被告戊○○
    前，丁○○原為系爭房地之實質所有權人，被告己○○○僅
    為登記名義人等語，可堪採信。
 3、原告於本院調查證據完畢後，雖已坦認系爭房地本為丁○○
    所有，惟另主張丁○○借用被告己○○○名義標得系爭房地
    ，違反強制執行法債務人不得應買之強制規定，依民法第71
    條規定，其應買之法律行為應屬無效，被告己○○○既已完
    成拍賣之移轉登記，依法應即為系爭房地之所有權人等語（
    見本院卷第203 頁、第206 頁）。按拍賣不動產，債務人不
    得應買，為強制執行法第113 條準用同法第70條第6 項所明
    定，蓋依強制執行法所為之拍賣，通說係解釋為買賣之一種
    ，即債務人為出賣人，拍定人為買受人，而以拍賣機關代替
    債務人立於出賣人之地位，故債務人若於其不動產被拍賣時
    再參加投標，則同時兼具出賣人與買受人之地位，與買賣須
    有出賣人與買受人兩個主體，因雙方意思表示一致而成立買
    賣契約之性質有違，自應解為債務人不得參與應買（最高法
    院80年台抗字第143 號判例意旨參照）。次按，法律行為，
    違反強制或禁止之規定者，無效，民法第71條前段定有明文
    。又當事人為迴避強行法規之適用，以迂迴方法達成該強行
    法規所禁止之相同效果之行為，乃學說上所稱之脫法行為，
    倘其所迴避之強行法規，係禁止當事人企圖實現一定事實上
    之效果者，而其行為實質達成該效果，違反法律規定之意旨
    ，即非法之所許，自屬無效（最高法院87年度台上字第2834
    號判決意旨參照）。本院88年度執字第17681 號清償債務強
    制執行事件拍賣程序中係被告己○○○出名拍定系爭房地，
    形式上固未違反債務人不得應買之強制規定，惟丁○○借用
    被告己○○○名義拍定系爭房地之結果，實質上即屬債務人
    應買其所有遭拍定之不動產，自屬迴避強制執行法第113 條
    準用第70條第6 項強制規定之脫法行為，揆諸前揭判決意旨
    ，執行法院代丁○○出賣系爭房地而由被告己○○○應買之
    拍賣債權行為應屬無效。而系爭房地因拍賣而移轉登記至被
    告己○○○名下之物權行為，該物權行為本身因無違反強制
    規定而仍屬有效，被告己○○○固已有效登記為系爭房地之
    所有權人，惟其拍賣之債權行為既屬無效，被告己○○○受
    有系爭房地所有權移轉登記，即無法律上原因甚明，據此觀
    之，丁○○仍屬系爭房地之實質所有權人，要屬無疑。是以
    ，原告前揭主張，亦無礙於系爭房地實質所有權人為丁○○
    之認定。
(二)、被告己○○○將系爭房地以贈與為原因移轉登記予被告戊○○，是否損及原告之債權？
 1、債務人所為之無償行為，有害及債權者，債權人得聲請法院
    撤銷之，民法第244 條第1 項定有明文。惟債務已屆清償期
    ，債務人就既存債務為清償者，固生減少積極財產之結果，
    但同時亦減少其消極財產，於債務人之資力並無影響，不得
    指為民法第244 條第1 項或第2 項之詐害行為；惟在代物清
    償，如代償物之價值較債權額為高，有損害於債權人之權利
    時，而受益人於受益時方知其情事者，仍有同法條第2 項之
    適用，最高法院著有55年台上字第2839號判例可資參照。易
    言之，債務人履行債務之清償行為，除於代物清償有代償物
    價值高於債權額之情況外，不得謂屬民法第244 條所指害及
    債權之詐害行為。
 2、被告抗辯被告己○○○將系爭房地以贈與為原因登記予被告
    戊○○，係基於丁○○與被告己○○○間之系爭同意書約定
    ，由被告己○○○依丁○○指示將借名登記之系爭房地移轉
    登記予被告戊○○等情，業據被告提出系爭同意書為證，且
    有證人丙○○前揭證述可佐，可堪採信，據此足認被告己○○○與被告戊○○間並無贈與契約存在，被告己○○○主觀
    上係基於系爭同意書之約定，而依丁○○指示將系爭房地所
    有權移轉登記予被告戊○○甚明。惟原告另主張系爭同意書
    違反債務人不得應買之強制規定，應屬無效等語（見本院卷
    第206 頁）。觀諸系爭同意書內容，乃於丁○○借用被告己○○○名義標得系爭房地後，雙方就系爭房地應以何人名義
    登記及嗣後應移轉登記予丁○○指定之人所為約定，此即俗
    稱之借名登記契約，係雙方就借名投標乙事外另為約定，則
    原告主張系爭同意書亦違反債務人不得應賣之強制規定而無
    效，尚屬有疑。而按無法律上之原因而受利益，致他人受損
    害者，應返還其利益。雖有法律上之原因，而其後已不存在
    者，亦同。所有人對於無權占有或侵奪其所有物者，得請求
    返還之。民法第179 條、第767 條前段分別定有明文。姑且
    不論系爭同意書是否有效，因丁○○借用被告己○○○名義
    拍定系爭房地，其拍賣之買賣行為應屬無效，丁○○仍為系
    爭房地之實質所有權人，業經本院審認如前，系爭房地所有
    權移轉登記予被告己○○○之物權行為，即無法律上原因，
    丁○○自得依據民法第179 條不當得利返還請求權或民法第
    767 條所有物返還請求權之規定，請求被告己○○○將系爭
    房地回復登記至其名下甚明。又按向第三人為清償經其受領
    ，且經債權人承認者，有清償之效力，民法第310 條第1款
    定有明文。被告己○○○對於丁○○依民法第179 條、第
    767 條前段規定既有將系爭房地回復登記予丁○○所有之債
    務存在，而被告己○○○抗辯將系爭房地移轉登記予被告戊○○所有係依丁○○指示所為，依丁○○於本院代被告戊○○所為抗辯內容觀之，其確有同意被告己○○○將系爭房地
    移轉登記予被告戊○○之行為，是以，被告己○○○將系爭
    房地移轉登記予被告戊○○所有，自堪認屬履行對丁○○上
    開債務之行為，且因丁○○之承認而生清償債務之效力。
 3、準此，被告己○○○將系爭房地所有權移轉登記予被告戊○○，既係為履行其自身對丁○○之債務所為清償行為，本質
    上即非民法第244 條第1 項所稱之無償行為，且被告己○○○所為固生減少積極財產之結果，但同時亦減少其消極財產
    ，於被告己○○○之資力並無影響，尚不得謂係民法第244
    條第1 項所稱損及原告債權之詐害行為，要屬無疑。
五、綜上所述，被告己○○○將系爭房地之所有權以贈與為原因
    移轉登記予被告戊○○，係屬履行對丁○○債務之清償行為
    ，並無損及原告之債權。從而，原告依據民法第244 條第1
    項規定，請求被告己○○○於94年4 月21日將系爭房地贈與
    被告戊○○之債權及物權行為均撤銷，以及被告戊○○應將
    系爭房地於94年5 月9 日經鳳山市地政事務所所為之所有權
    移轉登記塗銷，均無理由，應予駁回。
六、據上論結，本件原告之訴為無理由，依民事訴訟法第78條，
    判決如主文。
中    華    民    國    99    年    8     月    31    日
                  民事第六庭  法  官  林書慧
以上正本係照原本作成。
如對本判決上訴，須於判決送達後20日內向本院提出上訴狀。如
委任律師提起上訴者，應一併繳納上訴審裁判費。
中    華    民    國    99    年    8     月    31    日
                              書記官  史華齡

司法院資訊處製作；財團法人民間司法改革基金會備份。
